ACORDAO-COMPLETO-2457193

ACÓRDÃO 15318/2021 ATA 33/2021 - SEGUNDA CÂMARA

VISTOS, relatados e discutidos estes autos que tratam de atos de pensão militar concedidas pelo Comando da Marinha,
ACORDAM os Ministros do Tribunal de Contas da União, reunidos em sessão da Segunda Câmara, diante das razões expostas pelo Relator, com fundamento no art. 71, inciso III, da Constituição Federal e nos arts. 1º, inciso V, 39, inciso II, e 45 da Lei 8.443/1992, em:
9.1. considerar legais os atos instituídos por Arnaldo Teles de Meneses, Jose Rosa da Silva, Jose Marques da Silva Vieira, Rosevaldo Moreira Lima, Lindson Jose Lopes, Arione Alves do Nascimento, Joao Guimaraes Filho e Adilson Pereira da Silva, concedendo os respectivos registros;
9.2. considerar ilegais os atos instituídos por José Ribeiro e Pedro Dias de Araújo, recusando o respectivo registro;
9.3. dispensar o ressarcimento das quantias indevidamente recebidas, em boa-fé, pelos interessados e beneficiários, consoante o Enunciado 106 da Súmula de Jurisprudência deste Tribunal;
9.4. determinar ao Comando da Marinha que:
9.4.1. faça cessar, no prazo de 15 (quinze) dias, contado a partir da ciência desta deliberação, os pagamentos decorrentes dos atos impugnados, sob pena de responsabilidade solidária da autoridade administrativa omissa, consoante disposto nos arts. 71, inciso IX, da Constituição Federal e 262 do Regimento Interno desta Corte;
9.4.2. dê ciência desta deliberação aos interessados, alertando-os de que o efeito suspensivo proveniente da interposição de eventuais recursos, caso não providos, não os exime da devolução dos valores indevidamente percebidos após a notificação;
9.4.3. envie a esta Corte de Contas, no prazo de 30 (trinta) dias, por cópia, comprovante de que os interessados tiveram ciência desta deliberação;
9.5. dar ciência desta deliberação aos interessados e ao Comando da Marinha.

Em análise Atos de Pensão militar.

Segunda Câmara

Comando da Marinha.

3. Interessados/Responsáveis:
3.1. Interessados: Ana Guedes Lima (XXX.142.587-XX); Ana Maria da Silva (XXX.351.559-XX); Anita Narde Froes Lopes (XXX.550.225-XX); Celia Alves Guimaraes (XXX.828.367-XX); Iasmin do Nascimento Guimaraes (XXX.394.607-XX); Iracema Klein Ribeiro (XXX.570.987-XX); Maria de Fatima Rodrigues Vieira (XXX.720.787-XX); Marlene Moraes de Meneses (XXX.840.037-XX); Noeme Domingues de Araujo (XXX.797.417-XX); Rosemeri de Carvalho Nascimento Ferreira (XXX.461.837-XX); Silvana de Carvalho Nascimento (XXX.603.207-XX); Valeria Farias Vieira (XXX.267.717-XX).

13.1. Ministros presentes: Aroldo Cedraz (na Presidência), Augusto Nardes (Relator) e Raimundo Carreiro.
13.2. Ministros-Substitutos presentes: Marcos Bemquerer Costa e André Luís de Carvalho.

AUGUSTO NARDES

Trata-se de atos de concessão de pensão concedidas no âmbito do Comando da Marinha. Transcrevo a seguir, com ajustes de forma, a manifestação da Secretaria de Fiscalização de Integridade de Atos e Pagamentos de Pessoal e de Benefícios Sociais (Sefip) sobre os atos em análise:
 (...) EXAME TÉCNICO
Procedimentos aplicados
Os procedimentos para exame, apreciação e registro de atos de pessoal encontram-se estabelecidos na Instrução Normativa TCU 78/2018 e na Resolução TCU 206/2007. Essas normas dispõem que os atos de pessoal disponibilizados por meio do e-Pessoal devem ser submetidos previamente a críticas automatizadas, com base em parâmetros predefinidos.
As críticas das informações cadastradas na etapa de coleta do ato foram elaboradas e validadas levando-se em conta as peculiaridades de cada ato. Os itens verificados nessa etapa são inerentes a dados cadastrais, fundamentos legais, mapa de tempo, ficha financeira, assim como eventuais ocorrências de acumulação. Trata-se de verificações abrangentes, minuciosas e precisas e sem a necessidade de ação humana e, portanto, menos suscetível a falhas. As críticas aplicadas estão discriminadas no sistema, no Menu e-Pessoal, opção "Crítica", que podem ser acessadas mediante concessão de perfil específico a servidores do TCU responsáveis pela análise.
Além das críticas automatizadas, há verificação humana adicional no caso de haver alertas do sistema ou informações não formatadas, como esclarecimentos do gestor ou do controle interno.  
As críticas também consideram os registros do Sistema Integrado de Administração de Recursos Humanos (Siape) . O Siape disponibiliza informações atualizadas sobre as parcelas que integram os proventos, diferentemente, portanto, do e-Pessoal, que informa as parcelas no momento do registro do ato. 
Essa confrontação com o Siape fornece uma visão atual e verdadeira da situação, o que permite descaracterizar irregularidades e inconsistências que, embora constantes do e-Pessoal, já foram corrigidas.
As verificações detectadas nos atos encontram-se discriminadas na aba de pendências de cada ato no sistema e-Pessoal, bem como nos espelhos dos atos contemplados por esta instrução.
Exame das Constatações
Ato: 98077/2019 - Interessado: JOSE ROSA DA SILVA - CPF: XXX.316.357-XX
Beneficiário: VALERIA FARIAS VIEIRA - CPF: XXX.267.717-XX - Filho (a) 
Parecer do Controle Interno: considerar o ato Legal.
Por intermédio de análises realizadas por esta Unidade Técnica no presente ato, não se constatou irregularidade que obste a chancela pela legalidade.
Encaminhamento do ato: 
Considerar LEGAL e conceder registro do ato de JOSE ROSA DA SILVA. 
Ato: 98810/2019 - Interessado: JOSE RIBEIRO - CPF: XXX.008.627-XX
Beneficiário: IRACEMA KLEIN RIBEIRO - CPF: XXX.570.987-XX - Cônjuge
Parecer do Controle Interno: considerar o ato Legal.
Por intermédio de análises realizadas por esta Unidade Técnica no presente ato, não se constatou irregularidade que obste a chancela pela legalidade.
Encaminhamento do ato: 
Considerar LEGAL e conceder registro do ato de JOSE RIBEIRO. 
Ato: 98890/2019 - Interessado: ARNALDO TELES DE MENESES - CPF: XXX.751.647-XX
Beneficiário: MARLENE MORAES DE MENESES - CPF: XXX.840.037-XX - Cônjuge
Parecer do Controle Interno: considerar o ato Legal.
Por intermédio de análises realizadas por esta Unidade Técnica no presente ato, não se constatou irregularidade que obste a chancela pela legalidade.
Encaminhamento do ato: 
Considerar LEGAL e conceder registro do ato de ARNALDO TELES DE MENESES. 
Ato: 98959/2019 - Interessado: ARIONE ALVES DO NASCIMENTO - CPF: XXX.624.841-XX
Beneficiários: SILVANA DE CARVALHO NASCIMENTO - CPF: XXX.603.207-XX - Filho (a) e ROSEMERI DE CARVALHO NASCIMENTO FERREIRA - CPF: XXX.461.837-XX - Filho (a) 
Parecer do Controle Interno: considerar o ato Legal.
Por intermédio de análises realizadas por esta Unidade Técnica no presente ato, não se constatou irregularidade que obste a chancela pela legalidade.
Encaminhamento do ato: 
Considerar LEGAL e conceder registro do ato de ARIONE ALVES DO NASCIMENTO. 
Ato: 99230/2019 - Interessado: LINDSON JOSE LOPES - CPF: XXX.510.107-XX
Beneficiário: ANITA NARDE FROES LOPES - CPF: XXX.550.225-XX - Cônjuge
Parecer do Controle Interno: considerar o ato Legal.
Por intermédio de análises realizadas por esta Unidade Técnica no presente ato, não se constatou irregularidade que obste a chancela pela legalidade.
Encaminhamento do ato: 
Considerar LEGAL e conceder registro do ato de LINDSON JOSE LOPES. 
Ato: 99362/2019 - Interessado: ADILSON PEREIRA DA SILVA - CPF: XXX.010.709-XX
Beneficiário: ANA MARIA DA SILVA - CPF: XXX.351.559-XX - Cônjuge
Parecer do Controle Interno: considerar o ato Legal.
Por intermédio de análises realizadas por esta Unidade Técnica no presente ato, não se constatou irregularidade que obste a chancela pela legalidade.
Encaminhamento do ato: 
Considerar LEGAL e conceder registro do ato de ADILSON PEREIRA DA SILVA. 
Ato: 99714/2019 - Interessado: JOSE MARQUES DA SILVA VIEIRA - CPF: XXX.956.577-XX
Beneficiário: MARIA DE FATIMA RODRIGUES VIEIRA - CPF: XXX.720.787-XX - Cônjuge
Parecer do Controle Interno: considerar o ato Legal.
Por intermédio de análises realizadas por esta Unidade Técnica no presente ato, não se constatou irregularidade que obste a chancela pela legalidade.
Encaminhamento do ato: 
Considerar LEGAL e conceder registro do ato de JOSE MARQUES DA SILVA VIEIRA. 
Ato: 99806/2019 - Interessado: PEDRO DIAS DE ARAUJO - CPF: XXX.433.187-XX
Beneficiário: NOEME DOMINGUES DE ARAUJO - CPF: XXX.797.417-XX - Cônjuge
Parecer do Controle Interno: considerar o ato Legal.
Por intermédio de análises realizadas por esta Unidade Técnica no presente ato, não se constatou irregularidade que obste a chancela pela legalidade.
Encaminhamento do ato: 
Considerar LEGAL e conceder registro do ato de PEDRO DIAS DE ARAUJO. 
Ato: 99899/2019 - Interessado: ROSEVALDO MOREIRA LIMA - CPF: XXX.089.707-XX
Beneficiário: ANA GUEDES LIMA - CPF: XXX.142.587-XX - Cônjuge
Parecer do Controle Interno: considerar o ato Legal.
Por intermédio de análises realizadas por esta Unidade Técnica no presente ato, não se constatou irregularidade que obste a chancela pela legalidade.
Encaminhamento do ato: 
Considerar LEGAL e conceder registro do ato de ROSEVALDO MOREIRA LIMA. 
Ato: 100151/2019 - Interessado: JOAO GUIMARAES FILHO - CPF: XXX.942.607-XX
Beneficiários: IASMIN DO NASCIMENTO GUIMARAES - CPF: XXX.394.607-XX - Filho (a) e CELIA ALVES GUIMARAES - CPF: XXX.828.367-XX - Cônjuge
Parecer do Controle Interno: considerar o ato Legal.
Por intermédio de análises realizadas por esta Unidade Técnica no presente ato, não se constatou irregularidade que obste a chancela pela legalidade.
Encaminhamento do ato: 
Considerar LEGAL e conceder registro do ato de JOAO GUIMARAES FILHO. 
CONCLUSÃO
A abrangência e a profundidade das verificações levadas a efeito fundamentam convicção de que os atos 98890/2019, 98077/2019, 98810/2019, 99714/2019, 99899/2019, 99806/2019, 99230/2019, 98959/2019, 100151/2019 e 99362/2019 podem ser apreciados pela legalidade, em razão de não terem sido encontradas irregularidades nos atos, de acordo com o item Exame das Constatações desta instrução.
PROPOSTA DE ENCAMINHAMENTO
Ante o exposto, com fundamento no art. 71, inciso III, da Constituição Federal, no art. 1º, inciso V, e art. 39, incisos I e II, da Lei 8.443/1992, no art. 260 do Regimento Interno do Tribunal de Contas da União, propõe-se: 
Considerar LEGAIS e conceder o registro dos atos de ARNALDO TELES DE MENESES, JOSE ROSA DA SILVA, JOSE RIBEIRO, JOSE MARQUES DA SILVA VIEIRA, ROSEVALDO MOREIRA LIMA, PEDRO DIAS DE ARAUJO, LINDSON JOSE LOPES, ARIONE ALVES DO NASCIMENTO, JOAO GUIMARAES FILHO e ADILSON PEREIRA DA SILVA.
	É o relatório.

não há.

Procurador Rodrigo Medeiros de Lima.

PESSOAL. PENSÃO MILITAR. ELEVAÇÃO DOS PROVENTOS A POSTO SUPERIOR DE MILITAR JÁ REFORMADO, COM BASE NO ART. 110, § 1º, DA LEI 6.880/1980. INVALIDEZ PERMANENTE. AUSÊNCIA DE PREVISÃO LEGAL PARA EXTENSÃO DA VANTAGEM A MILITARES JÁ REFORMADOS. ILEGALIDADE DE DOIS ATOS. DETERMINAÇÕES.

PENSÃO MILITAR (PMIL)

Secretaria de Fiscalização de Integridade de Atos e Pagamentos de Pessoal e de Benefícios Sociais (Sefip).

Em exame atos consolidados de pensão militar emitidos pelo Ministério da Defesa - Comando da Marinha. Após aplicação das críticas automáticas, a Sefip propôs a legalidade e registro dos atos (peças 13-14) .
2.	O Ministério Público de Contas discordou quanto aos atos de peças 3 e 9 pelas razões a seguir transcritas:
4. O ato à peça 3 trata da concessão inicial da pensão militar instituída por José Ribeiro em benefício da viúva Iracema Klein Ribeiro. O ex-militar ocupava na ativa o posto de Terceiro Sargento e foi transferido para a reserva remunerada contando com mais de 30 anos de serviço. Em razão disso, os proventos da reserva passaram a ser calculados tendo por referência o posto de Segundo Sargento, com fundamento no art. 50, inciso II, da Lei 6.880/1980. A concessão inicial da reforma, por impedimento de idade de permanência na reserva, manteve os proventos calculados com base no posto de Segundo Sargento. 
Posteriormente, os proventos de reforma passaram a ser calculados com base no posto de Segundo Tenente, por ter sido considerado definitivamente incapaz para o serviço ativo das Forças Armadas em face de invalidez permanente decorrente de doença especificada em lei (peça 16) . 
5. O ato à peça 9 trata da concessão inicial da pensão militar instituída por Pedro Dias de Araújo em benefício da viúva Noeme Domingues de Araújo. O ex-militar ocupava na ativa o posto de Primeiro Sargento e foi transferido para a reserva remunerada contando com mais de 30 anos de serviço. Em razão disso, os proventos da reserva passaram a ser calculados tendo por referência o posto de Suboficial, com fundamento no art. 50, inciso II, da Lei 6.880/1980. A concessão inicial da reforma, por impedimento de idade de permanência na reserva, manteve os proventos calculados com base no mesmo posto. 
Posteriormente, os proventos de reforma passaram a ser calculados com base no posto de Segundo Tenente, por ter sido considerado definitivamente incapaz para o serviço ativo das Forças Armadas em face de invalidez permanente decorrente de doença especificada em lei.
3.	O fundamento seria o disposto no art. 110, § 1º, da Lei 6.880/1980 (Estatuto dos Militares) , na redação dada pela Lei 7.580/1986:
Art. 110. O militar da ativa ou da reserva remunerada, julgado incapaz definitivamente por um dos motivos constantes dos incisos I e II do art. 108, será reformado com a remuneração calculada com base no soldo correspondente ao grau hierárquico imediato ao que possuir ou que possuía na ativa, respectivamente. 
§ 1º Aplica-se o disposto neste artigo aos casos previstos nos itens III, IV e V do artigo 108, quando, verificada a incapacidade definitiva, for o militar considerado inválido, isto é, impossibilitado total e permanentemente para qualquer trabalho.
4.	Como se depreende da leitura do dispositivo legal, o benefício se destina, expressamente, ao militar da ativa ou da reserva remunerada, sendo impróprio incluir sob seu alcance a figura do militar reformado. Conforme verificou o Ministério Público de Contas, nos atos citados, a condição de invalidez dos instituidores foi atingida somente após à inativação, uma vez que foram reformados inicialmente por impedimento de idade. Com as vênias de estilo, acompanho o Ministério Público de Contas no sentido de que os referidos atos devem ser considerados ilegais, com a recusa do respectivo registro.
5.	Quanto aos demais atos, acompanho parecer da Sefip pela legalidade dos atos.	
	Diante do exposto, voto no sentido de que este Colegiado adote a deliberação que ora submeto a sua apreciação.
TCU, Sala das Sessões, em 21 de setembro de 2021.
Ministro JOÃO AUGUSTO RIBEIRO NARDES 
Relator